臺灣板橋地方法院民事判決　　　　　　　93年度訴字第2054號
原　　　告
即反訴被告　台灣公寓大廈管理維護有限公司
法定代理人　甲○○
訴訟代理人　許俊仁律師
被　　　告
即反訴原告　乙○○
訴訟代理人　林俊倩律師
複　代理人　黃麗蓉律師
上列當事人間請求侵權行為損害賠償事件，經本院於民國94年9
月22日言詞辯論終結，判決如下：
    主  文
被告應給付原告新台幣壹拾伍萬柒仟參佰肆拾捌元，及自民國九
十三年八月十二日起至清償日止，按年息百分之五計算之利息。
原告其餘之訴駁回。
訴訟費用由被告負擔百分之十，餘由原告負擔。
本判決於原告以新台幣伍萬貳仟元為被告預供擔保後，得假執行
；但被告如以新台幣壹拾伍萬柒仟參佰肆拾捌元為原告供擔保，
得免為假執行。
原告其餘假執行之聲請駁回。
    事實及理由
壹、程序方面：
  一、原告提起刑事附帶民事訴訟聲明之金額原為新台幣（下同
      ）1,757,825 ，嗣於92年8 月7 日具狀擴張為3,108,036
      元。經本院刑事庭裁定移送民事庭後，又於94年3 月4 日
      具狀減縮金額為1,507,595 元，核屬擴張應受判決事項之
      聲明，依民事訴訟法第255 條第1 項第3 款規定，應予准
      許。
  二、原告提起刑事附帶民事訴訟之請求權基礎原為侵權行為法
      律關係，因被告為時效抗辯，原告嗣於94年9 月22日言詞
      辯論期日追加依不當得利法律關係請求被告返還所受利益
      ，雖被告表示不同意原告訴之追加，惟原告訴之追加並不
      甚礙被告之防禦及訴訟之終結，依民事訴訟法第255 條第
      1 項第7 款規定，應予准許，合先敘明。
貳、原告主張：
  一、被告自民國88年4 月起至89年3 月止，擔任訴外人台灣保
      全股份有限公司（下稱台灣保全公司）之負責人，嗣於88
      年4 月23日設立登記大昆管理顧問有限公司（嗣更名為台
      灣公寓大廈管理維護有限公司），承受台灣保全公司之業
      務及財產，並由被告擔任負責人，兼與訴外人漢陽保全股
      份有限公司合作，共同對外營業，負責總管公司所有服務
      在外的社區、大樓，及公司本身的行政部門業務，係受原
      告委託從事業務之人。詎意圖為自己不法之所有及利益，
      侵占原告之款項，致原告除受有刑事判決書所載新台幣（
      下同）157,348 元之損害外，尚另受有後列所述
      1,350,211 元之損害，合計共1,507, 559元，茲詳述如後
      下：
  （一）依被告每月向股東報告之收支明細，至其離職時，原告
        應有結餘1,350,211元：
        查88年4 月15日原告臨時董事會時，被告以總經理身分
        報告，收支相抵後，原告資金仍有100 萬餘元（詳原證
        二），再依被告每月提向原告股東報告之收支明細，計
        算至89年2 月仍有350,211 元之累計結餘（詳原證三）
        ，則合計至少仍應有結餘1,350,211 元，遭被告侵吞，
        被告辯稱公司虧損，顯空言卸責，不足採信。茲將被告
        任職期間，每月提向股東報告之收支明細，臚列整理如
        下：
      1.88年4 月收取各社區88年3 月份之服務費3,335,688 元
        ，而支出3,110,089 元，當月結餘225,599 元（詳原證
        三附表及其附證一）。
　  　2.於88年5 月收取各社區88年4 月份之服務費3,164,419
        元，而支出2,944,474 元，當月結餘219,945 元（詳原
        證三附表及其附證二）。
　  　3.於88年6 月收取各社區88年5 月份之服務費2,775,419
        元，而支出3,167,405 元，當月虧損391,986 元（詳原
        證三附表及其附證三）。
　 　 4.於88年7 月收取各社區88年6 月份之服務費3,374,969
        元，而支出3,183,021 元，當月結餘191,948 元（詳原
        證三附表及其附證四）。
  　　5.於88年8 月收取各社區88年7 月份之服務費3,387,819
        元，而支出3,156,636 ，當月結餘231,183 元（詳原證
        三附表及其附證五）。
　  　6.於88年9 月收取各社區88年8 月份之服務費3,358,094
        元，而支出3,363,450 元，當月虧損5,356 元（詳原證
        三附表及其附證六）。
　　  7.於88年10月收取各社區88年9 月份之服務費3,498,958
        元，而支出3,290,759 元，當月結餘208,199 元（詳原
        證三附表及其附證七）。
　　  8.於88年11月收取各社區88年10月份之服務費3,017,624
        元， 而支出3,302,838 元，當月虧損285,214 元（詳
        原證三附表及其附證八）。
　  　9.於88年12月收取各社區88年11月份之服務費3,137,203
        元，而支出2,871,635 元，當月結餘265,568 元（詳原
        證三附表及其附證九）。
　　  10.於89年1 月收取各社區88年12月份之服務費3,134,953
        元，而支出3,191,993 元，當月虧損57,040元（詳原證
        三附表及其附證十）。
      11.於89年2 月收取各社區89年1 月份之服務費3,078,653
        元，而支出3,331,288 元，當月虧捐252,635 元（詳原
        證三附表及其附證十一）。
      12.累計前述各月盈虧，仍應結餘350,211 元（計算式：22
        5,599 ＋219,945-391,986 ＋191,948 ＋231,183-5,35
        6 ＋208,199-285,214 ＋265,568-57,040-252,635=3
        50,211）。再加計原告公司原有資金100 萬元（詳原證
        二），則原告於被告離職時，仍應有1,350,211 元結餘
        ，並非如被告飾詞辯稱虧損，至為明顯。迄今被告仍完
        全無法說明此135 萬餘元鉅款之流向及用途，足證明系
        爭款項是遭被告不法侵占之事實，則被告應負侵權行為
        賠償之責，當屬無疑。
  （二）被告於前述各月之支出明細中，更以不實浮列等方式，
        侵吞如台灣板橋地方法院91年度易字第2446號及台灣高
        等法院93年度上易字第2100號等刑事判決所載諸項不實
        支出之款項，合計共157,348元：
　　1.台北市首都福星社區管理委員會因委託原告代辦申請報備
      事項，於880,321 日先支付代辦費用5,000 元，由訴外人
      趙如蘋代收後交與被告，殊知其竟未予入帳，而侵占該筆
      5,000 元款項。此除有台灣板橋地方法院檢察署89年度他
      字第1713號偵查卷第15頁所附收據影本（詳原證四）可證
      外，依證人趙如蘋於刑事審理時證稱：伊從88年3 月起到
      89年3 月止擔任行政主任的工作，公司業務有包括幫管委
      會代辦申請報備事項，當初幫社區代辦費用是1 萬元到1
      萬5 千元之間，費用全部都要繳回公司，而關於代辦首都
      福星社區報備案，是屬於公司的業務，代辦費用5 千元伊
      確實有交給總經理，這是必須入公司帳的，並不是伊去招
      攬的等語（詳台灣板橋地方法院91年度易字第2446號刑事
      卷1 第169 頁）．．．這5 千元伊交給被告，有無入帳伊
      不清楚，且伊沒有分到任何錢等語（詳同前卷卷3 之93年
      9 月6 日審判筆錄），足資證明被告侵占該筆5,000 元款
      項之事實。
    2.連續以不實之雜項支出名義，於88年10月19日支領20,350
      元、15,000、15,000元及14,381元四筆款項；於88 年11
      月3 日支領45,336元；於88年12月14日支領8,225 元，合
      計118292元，另於89年2 月16日以「總經理代墊款項金額
     」 之不實事由支領34,056元，合計152,348 元，據為己有
      。此除有刑事卷附付款簽收簿可證（詳原證五）外，由證
      人趙如蘋於刑事審理時證稱：公司之銀行支票本、存摺、
      印章都是由總經理即被告在保管，被告有時會說是他自己
      先墊付，拿出支票伊填載金額、發票日，再交給他去蓋章
      等語（詳同前卷卷1 第170 頁）．．．會計小姐所做的傳
      票有時未檢附單據或收據的，此部分幾乎都是被告寫的，
      伊都是依被告之指示在傳票上蓋章，而因雜項支出所簽發
      支票之金額，伊也都是照傳票上的記載來填寫，但支出是
      否實在，伊沒有審核之權力等語（詳同前卷卷3 之93年9
      月6 日審判筆錄）；證人劉姿君於原審審理證稱：伊任職
      期間，公司之存摺、印鑑及支票均是被告保管等語（詳同
      前卷卷3 之93年8 月10審判筆錄）；證人曹心怡於刑事偵
      查中證稱：公司存摺、支票、印鑑章都是由被告保管，一
      般正常領款方式係由領款人提供發票，再向公司請款，我
      們再依照請款單作傳票。但被告叫我們作傳票時，均未提
      供入帳收據，並非依上述方式請款等語（詳刑事89年偵字
      第13280 號卷卷1 第124 頁、125 頁），互核相符，足見
      被告確未檢附任何單據或收據，而以「雜項支出」或「總
      經理代墊款項」等不實事由，共支領152,348 元據為己有
      之事實。
    3.合計原告公司共受有157,348 元之損害（計算式：5,000
      ＋152,348 ＝157,348）。
  （三）合計前述二項金額，被告至少不法侵占1,507,559 元（
        計算式：1350,211＋157,348 ＝1,507,559）， 故原告
        請求被告負侵權行為賠償責任，當屬適法致理。
  二、又被告雖依民法第197 條第1 項主張原告侵權行為損害賠
      償請求權，因逾2 年不行使而消滅云云，惟查同法第197
      條第2 項規定，縱時效完成，侵權行為人因侵權行為所受
      利益，仍應依不當得利規定返還所受利益。故本案縱侵權
      行為損害賠償請求權已時效完成，然被告因侵權行為所受
      上述共1,507,559 元之利益，仍應依不當得利規定返還原
      告，當是無疑。
  三、聲明：(一)被告應給付原告新台幣1,507,559 元，及自起訴
      狀繕本送達翌日起至清償日止，按年利率百分之五計算之
      利息。(二)原告願供擔保，請准宣告假執行。
參、被告抗辯：
  一、原告主張被告於89年3 月離職，如有違法，當時即知悉，
      原告於89年5 月對被告提出業務侵占刑事告訴，而於92年
      1 月10日才提出本件之刑事附帶民事訴訟，顯已逾2 年侵
      權行為之時效規定，被告自得拒絕給付。
  二、被告任職原告總經理期間有股東巫有三退股，取回股金50
      萬元，股東劉守銓退股，取回股金50萬元，另申辦大昆保
      全公司執照費用約40餘萬元，合計1,400,000 元，原告稱
      被告離職時有結餘1,350,211 元，事實上是早已虧損。
  三、本件原告起訴主張被告侵吞其款項之事實，迭經　鈞院刑
      事庭及台灣高等法院刑事庭認定有三：
  （一）臺北市首都福星社區管理委員會因委託台灣保全公司代
        辦申請報備事項，於88年3 月21日先支付代辦費5,000
        元，被告竟未予入帳，侵占台灣保全公司該筆5,000 元
        款項。
  （二）乙○○以不實之「雜項支出」名義，連續於88年10月19
        日向原告支領20,350元、15,000元、15,000元及14,381
        元四筆款項；於88年11月3 日向原告支領45,336元；於
        88年12月14日向原告支領8,225 元，合計118,292 元，
        予以侵占，據為己有。
  （三）於89年2 月16日以「總經理代墊款項金額」之不實事由
        ，向原告支領34,056元，予以侵占後據為己有。其餘部
        分皆為無罪之認定。有　鈞院91年度易字第2446號刑事
        判決及台灣高等法院93年度上易字第2100號刑事判決可
        稽。而上述（一）項5000元部分，因非原告公司之業務
        範圍，本非為被告犯業務侵占罪之之客體，上述（二）
        項「雜項支出」、（三）項「總經理代墊款項金額」原
        有核銷單據，但因原告不願提出至令被告遭判刑，被告
        實際上並無侵占原告公司款項之事實。
  四、聲明：(一)原告之訴駁回。(二)如受不利之判決，被告願供擔
      保請准宣告免假執行。
肆、本件之爭點及法院之判斷：
  一、原告主張被告自88年4 月起至89年3 月止，擔任訴外人台
      灣保全公司之負責人，嗣於88年4 月23日登記設立大昆管
      理顧問有限公司（嗣更名為台灣公寓大廈管理維護有限公
      司，即原告），承受台灣保全公司之業務及財產，並由被
      告擔任原告負責人，詎被告意圖為自己不法之所有及利益
      ，侵占原告之款項如下：(1)臺北市首都福星社區管理委員
      會因委託台灣保全公司代辦申請報備事項，於88年3 月21
      日先支付代辦費用5 千元，由趙如蘋代收後，交與被告，
      詎被告竟未予入帳，侵占台灣保全公司該筆5 千元款項。
      (2)乙○○以不實之「雜項支出」名義，連續於88年10月19
      日向原告支領20 ,350 、15,000元、15,000元及14,3811
      元四筆款項；於88年11 月3日向原告支領45,336元；於88
      年12月14日向原告支領8,225 元，合計118,292 元，予以
      侵占，據為己有。(3)於89年2 月16日以「總經理代墊款項
      金額」之不實事由，向原告支領34,056元，予以侵占後據
      為己有之事實，業經本院刑事庭以91年度易字第2446號及
      台灣高等法院以93年度上易字第2100號審理後判決被告有
      罪確定，有證人趙如蘋、劉姿君、曹心怡之證詞及刑事卷
      內之付款簽收簿可證，堪信屬實。且被告於上開刑事案件
      審理中自認原告於88年4 月23日登記設立，並承受台灣保
      全公司之業務及財產。則被告抗辯上述(1)5,000 部分，非
      屬原告業務範圍云云，即不足採信。原告主張被告侵占原
      告上述之款項合計157, 348元，堪信為真實。
  二、原告另又主張88年4 月15日原告臨時董事會時，被告以總
      經理身分報告，收支相抵後，原告資金仍有100 萬餘元，
      再依被告每月提向原告股東報告之收支明細，計算至89年
      2 月仍有350,211 元之累計結餘，則合計至少仍應有結餘
      1,350,211 元，遭被告侵吞之事實，雖據提出台灣保全公
      司董事會第3 次臨時會議記錄及88年3 月至89年2 月之支
      出總明細表為證，惟查原告係88年4 月23日始設立登記，
      ，原告提出上開資料乃「台灣保全公司」88年4 月15日之
      董事會臨時會議紀錄及支出明細表甚明；雖兩造均不爭執
      台灣保全公司之業務及財產嗣後由原告承受，然台灣保全
      公司與原告乃法律上不同之主體，原告承受台灣保全公司
      業務及財產後，原告及台灣保全公司之財產收支情形如何
      ，並未見原告提出任何關於原告之帳冊資料以資證明。自
      不得僅以上開台灣保全公司之董事會紀錄及收支明細表，
      推論被告確有侵占原告之財產。原告主張被告侵占原告之
      結餘1,350,211 元，尚難採信。
  三、按因侵權行為所生之損害賠償請求權，自請求權人知有損
      害及賠償義務人時起，二年間不行使而消滅。自有侵權行
      為時起，逾十年者亦同。損害賠償之義務人，因侵權行為
      受利益，致被害人受損害者，於前項時效完成後，仍應依
      關於不當得利之規定，返還其所受之利益於被害人，民法
      第197 條訂有明文。本件被告自88年4 月起至89年3 月止
      ，擔任原告之負責人，意圖為自己不法之所有及利益，侵
      占原告之款項合計157,348 元之事實，業經本院認定如上
      ，查原告於89年5 月即對被告提出業務侵占之刑事告訴，
      足見原告當時即已知悉被告不法侵害之行為，原告遲至92
      年1 月10日始提出本件之刑事附帶民事訴訟，顯已逾侵權
      行為2 年之時效期間，被告援引時效消滅之抗辯拒絕給付
      ，固屬有據；惟原告嗣追加依不當得利請求被告返還所受
      之利益，於法並無不合，仍應准許。
  四、從而原告依不當得利法律關係請求被告給付157,348 元及
      自附帶民事訴訟起訴狀繕本送達翌日即93年8 月12日起至
      清償日止，按年息百分之5 計算之利息，為有理由，應予
      准許；逾上開金額之請求，則為無理由，應予駁回。
  五、本件事證已臻明確，兩造其餘主張陳述及所提之證據，均
      毋庸再予審酌，附此敘明。被告提起反訴部分，另由本院
      裁定駁回之，亦並此敘明。
伍、假執行之宣告：
    兩造陳明願供擔保，聲請宣告假執行或免為假執行，經核原
    告勝訴部分，合於法律規定，爰分別酌定相當之擔保金額告
    之；原告其餘假執行之聲請，因訴之駁回而失所依據，應併
    予駁回。
陸、結論：原告之訴為一部有理由，一部無理由，依民事訴訟法
    第79條、第390 條第2 項、第392條第2項，判決如主文。
中　　華　　民　　國　　94　　年　　10　　月　　13　　日
                  民事第三庭    法　官　許月珍
以上正本係照原本作成
如對本判決上訴，須於判決送達後20日內向本院提出上訴狀
中　　華　　民　　國　　94　　年　　10　　月　　18　　日
                                書記官  劉昌明
